【裁判字號】    99,簡上,119
【裁判日期】    991026
【裁判案由】    給付票款
【裁判全文】
臺灣臺南地方法院民事判決             99年度簡上字第119號
上訴人 即 原告  丙○○
被上訴人即被告  甲○○
上列當事人間請求清償債務事件，上訴人對於中華民國99年5月
24日本院台南簡易庭99年度南簡字第263號第一審判決提起上訴
，經本院於中華民國99年10月12日言詞辯論終結，判決如下：
    主      文
原判決廢棄。
被上訴人應給付上訴人新台幣肆拾捌萬仟元，及自民國98年12
月15日起至清償日止，按週年利率百分之6計算之利息。
第一審訴訟費用新臺幣伍仟貳佰玖拾元，第二審訴訟費用新臺幣
柒仟玖佰拾伍元，均由被上訴人負擔。
    事實及理由
一、上訴人方面：
（一）上訴人起訴主張其執有被上訴人簽發，發票日為民國98年
      9月30日，票據號碼AB0000000號，付款人永豐銀行北台南
      分行，票面金額新台幣（下同）483,000元之支票1紙（以
      下簡稱系爭支票），詎屆期提示遭退票，迭經催討，均不
      獲置理。爰依票據之法律關係，請求被告給付票款，並聲
      明求為判決被上訴人應給付上訴人483,000元， 及自系爭
      支票提示日即98年12月15日起至清償日止，按週年利率百
      分之6計算之利息。
（二）被上訴人應就印章被盜用負舉證之責:
    1.按私人之印章，由自己使用為常態，被人盜用為變態，主
      張變態事實之當事人，自應就此印章被盜用之事實負舉證
      責任，且蓋章與簽名生同等之效力。查系爭借款消費者貸
      款契約書上之印文係被上訴人印鑑章所蓋用，此為兩造所
      不爭執，復為原審所確認之事實，則被上訴人否認印章係
      其本人所蓋或有授權他人蓋用，自應由其負舉證責任，最
      高法院96年度台上字第1616號判決要旨參照。
    2.被上訴人並不爭執系爭印章之真正，系爭支票之退票理由
      亦非印鑑不符，足證印章的確係真正，且被上訴人亦不爭
      執「同意訴外人蘇崇文以其名義在永豐銀行開立帳戶使用
      ，並同意訴外人蘇崇文以該帳戶存、放款」，然開立銀行
      帳戶與辦理支票請領均需要有認證印鑑，則系爭支票上之
      印鑑即非屬無權使用，應無盜用之可言，從而原審判決理
      由認被上訴人遭人盜用其印章支票即與事實不符，認事用
      法即非無違誤。
（三）非本人領取支票，並非等於他人所為盜用印章：
    1.然揆諸於原審判決，原審僅以系爭支票並非由被上訴人親
      自領取，以「……如是委託他人代領，則須勾選『委託他
      人代領支票』，並填寫受任人之姓名及身分證或護照號碼
      ，已如前述，而領取系爭支票之人係於系爭申請書上勾選
      『由本人親自領取』，並於領取人簽收處簽被告之姓名，
      此有系爭申請書在卷可稽，倘被告同意領取包括系爭支票
      在內之上開25張支票，大可於系爭申請書勾選『委託他人
      代領支票』並由該領取人（即受任人）填上姓名及身分證
      或護照號碼，何須勾選『由本人親自領取』……係他人冒
      用盜領系爭支票，並盜用其印章簽發系爭支票等情，應可
      採信。」云云。惟查：原審之見解，即以領取支票之人並
      非被上訴人，逕而認定為係為他人盜用印章簽發支票等情
      ，此一見解，顯有邏輯之跳躍、倒果為因之嫌。
    2.查前開事實，僅能證明支票並非被上訴人於98年6月8日至
      永豐銀行領取之，就支票為何人所領取之事以資證明，而
      系爭支票為何者所用印，尚未能證明之，原審僅就此事實
      ，即據以認定系爭支票為他人所盜印。然就票據制度設計
      而言，為促進票據流通性，票據具無因性，即善意取得人
      得主張享有票據之權利（票據法第14條規定），如按原審
      之認定，無疑對票據制度之重大打擊。
（四）上訴聲明：
    1.原判決廢棄。
    2.上開廢棄部分，被上訴人應給付上訴人新台幣483,000元
      ，及自民國98年12月15日起至清償日止，按年息六釐計算
      之利息。
    3.第一、二審訴訟費用均由被上訴人負擔。
二、被上訴人方面：
（一）被告抗辯略以：被上訴人雖同意訴外人蘇崇文以其名義在
      永豐銀行開立帳戶使用，但被上訴人僅同意訴外人蘇崇文
      以該帳戶存、放款，並未同意訴外人蘇崇文領用支票。系
      爭支票係訴外人蘇崇文的太太乙○○冒被上訴人之名向永
      豐銀行領取支票本後簽發，被上訴人並未同意蘇崇文夫妻
      簽發系爭支票，亦未簽發系爭支票等語，資為抗辯。
（二）請求維持原第一審駁回上訴人之判決，並聲明請求駁回上
      訴及上訴費用由上訴人負擔之判決。
三、兩造不爭執之事實：
（一）上訴人持有系爭支票，系爭支票發票人處「甲○○」之印
      文係被上訴人之印章所蓋。
（二）被上訴人同意訴外人蘇崇文以其名義在永豐銀行開立帳戶
      ，訴外人蘇崇文以被上訴人名義在永豐銀行開立包括支票
      存款在內之綜合存款帳戶（以下簡稱系爭帳戶）。
（三）依永豐銀行之規定，客戶申領支票，除本人親自領取外，
      亦可委託他人領取，如委託他人領取，須填寫受任人之姓
      名及身分證或護照號碼。
（四）永豐銀行係於98年6月8日核發包括系爭支票在內之票號AB
      0000000號至0000000號之空白支票本（以下簡稱系爭空白
      支票本）， 而永豐銀行之支票存款戶支票/本票申請書暨
      領取授權書上係勾選「由本人親自領取」，並未勾選「委
      託他人代領支票」，向永豐銀行領取系爭空白支票本之人
      並非被上訴人本人。
四、得心證之理由：本案爭執之關鍵在於被上訴人就系爭支票應
    否負票據上責任？經查：
（一）按當事人主張有利於己之事實，就其事實有舉證之責任，
      而私人之印章，由自己使用、保管為常態，被人盜用為變
      態，主張變態事實之當事人，自應就此印章被盜用之事實
      負舉證之責任。本件被上訴人就系爭支票上印文之真正既
      不爭執，自應就系爭支票上之印文係被盜蓋乙節負舉證責
      任。查：系爭空白支票本縱確由訴外人乙○○持被上訴人
      印章蓋用被上訴人印文以被上訴人本人名義所領取，惟此
      僅能認定系爭空白支票本非被上訴人本人前往銀行領取，
      並不當然得認定系爭支票即非被上訴人本人簽發。蓋如乙
      ○○僅係替被上訴人前往銀行領取系爭空白支票本，其於
      領取系爭空白支票本後，自可能仍交由被上訴人自行簽發
      系爭支票；況系爭支票亦有可能係被上訴人指示他人（如
      乙○○或蘇崇文）蓋用其印文所簽發。此外，被上訴人並
      無法舉證證明系爭支票上之印文係被盜用，則被上訴人抗
      辯其印文被盜用云云，自不足採。
（二）復按在票據上簽名者，依票上所載文義負責；發票人應照
      支票文義擔保支票之支付；支票到期不獲付款時，執票人
      於行使或保全支票上權利之行為後，對於背書人、發票人
      及支票上其他債務人，得行使追索權；又執票人向支票債
      務人行使追索權時，得請求自為付款提示日起之利息，如
      無約定利率者， 依年利6釐計算，票據法第5條第1項、第
      126條、第85條第1項、第144條、第133條分別定有明文。
      本件被上訴人既不能證明系爭支票之印文係被盜用，而系
      爭支票上之印文既係真正，則被上訴人自應就系爭支票負
      票據責任。是被上訴人據此抗辯就系爭支票無庸負責云云
      ，實不足採。
（三）綜上所述，上訴人以其執有系爭支票，屆期提示不獲兌現
      為由，依票據關係請求被上訴人給付系爭支票之票款483,
      000元及自付款提示日即98年12月15日起 至清償日止，按
      週年利率6％計算之利息，為有理由，應予准許。 原審判
      決上訴人敗訴之判決，尚有未洽，上訴意旨指摘原判決不
      當並求予廢棄改判，為有理由，應由本院廢棄並改判如主
      文第2項所示。
五、本件事證已臻明確，兩造其餘攻擊防禦方法，經本院斟酌後
    ，認為均不足以影響本判決之結果，爰不一一論述，併此敘
    明。
六、本件上訴人之上訴為有理由，而本件第一審訴訟費用5,290
    元，第二審訴訟費用7,935元，應由被上訴人負擔，爰裁判
    如主文第3項所示。
七、據上論結，本件上訴，為有理由，依民事訴訟法第436條之1
    第3項、第450條、第78條、第87條第1項、第2項，判決如主
    文。
中    華    民    國    99    年    10    月    26    日
                            臺灣臺南地方法院民事第二庭
                                審判長法官  李 杭 倫
                                      法官  翁 金 緞
                                      法官  王 獻 楠
本判決正本與原本相同。
本判決不得上訴。
中    華    民    國    99    年    10    月    26    日
                                    書記官  李 鎧 安

司法院資訊處製作；財團法人民間司法改革基金會備份。
